【裁判字號】    96,訴更一,106
【裁判日期】    970131
【裁判案由】    綜合所得稅
【裁判全文】
臺北高等行政法院判決
                                 96年度訴更一字第00106號
                              .
原      告  甲○○
訴訟代理人  陳世英  律師
被      告  財政部臺北市國稅局
代  表  人  凌忠嫄（局長）住同上
訴訟代理人  乙○○
上列當事人間因綜合所得稅事件，原告不服財政部中華民國93年
8月10日台財訴字第09300234490號訴願決定，提起行政訴訟。經
本院於94年12月27日以94年度訴字第813號判決駁回。原告不服
，提起上訴，經最高行政法院於96年6月28日以96年度判字第
1128號判決將原判決廢棄，發回本院更為審理。本院判決如下：
    主文
訴願決定及原處分（即復查決定）均撤銷。
第一審及發回前上訴訴訟費用由被告負擔。
    事  實
一、事實概要：
    原告民國87年度綜合所得稅結算申報，列報全年綜合所得總
    額新台幣（下同）4,183,867元、淨額3,650,470元，經被告
    所屬大安分局初查以其漏報營利、利息所得計762,509元（
    含原告取自亞洲證券股份有限公司 (下稱亞洲證券公司) 之
    盈餘股利711,700元、台新國際商業銀行復興分行之存款孳
    息6,818元、華南商業銀行總行營業部之存款孳息2,415元及
    其受扶養親屬許玉冰取自世華聯合商業銀行儲蓄部之存款孳
    息1,998元、亞洲證券公司之盈餘股利26,400元、新興航運
    股份有限公司之營利所得13,178元），乃併課核定綜合所得
    總額為4,946,376元、淨額為4,388,500元，除發單補徵綜合
    所得稅額288,259元外，並以其漏報所得額，違反所得稅法
    第71條第1項規定，依所得稅法第110條第1項規定，按所漏
    稅額之所得類別分別處0.2倍及0.5倍之罰鍰計57,600元（以
    上為前次核定）。嗣經被告所屬大安分局查得原告有繼承自
    其配偶洪榮生（於86年9月4日死亡）生前以鄭國昇及陳楹之
    名義投資亞洲證券公司股票所獲配增資股票股利之營利所得
    計3,521,137元（下稱系爭所得），漏未申報繳稅，乃再予
    併計核定其87年度綜合所得總額為8,467,513元、淨額為
    7,909,637元，除再予發單補徵綜合所得稅額1,399,754元外
    ，並以其漏報系爭營利所得3,521,137元，違反所得稅法第
    71條第1項規定，依所得稅法第110條第1項規定，按其所漏
    稅額1,399,754元課處0.5倍之罰鍰計700,100元（計至百元
    止，即本次核定，下稱系爭罰鍰）。原告不服，就本次核定
    系爭所得3,521,137元、罰鍰700,100元及前次核定之營利、
    利息所得計762,509元部分申經復查結果，未獲准變更，原
    告猶不服，就本次核定之營利所得及系爭罰鍰部分提起訴願
    ，亦遭決定駁回，遂向本院提起行政訴訟。經本院於94 年
    12月27日以94年度訴字第813號判決（下稱原判決）駁回。
    原告不服，提起上訴，經最高行政法院於96年6月28日以96
    年度判字第1128號判決（下稱原發回判決）將原判決廢棄，
    發回本院更為審理。
二、兩造聲明：
  (一)原告聲明求為判決：
    1.訴願決定、復查決定及原處分均撤銷。
    2.訴訟費用由被告負擔。
  (二)被告聲明求為判決：
    1.駁回原告之訴。
    2.訴訟費用由原告負擔。
三、兩造之爭點：被告以原告配偶洪榮生死亡後始獲配之增資股
    票股利（即系爭所得），全部併歸課其本年度綜合所得總額
    課稅，是否適法？
  (一)原告主張之理由：
    1.查系爭增資股票性質上屬緩課股票，依證券交易所得課徵
      所得稅注意事項第16條「資本公積轉增資及符合獎勵投資
      條例第13條規定未分配盈餘轉增資緩課之上市股票，於轉
      讓、贈與或作為遺產分配時，應將全部轉讓價格，或贈與
      、遺產分配時之時價，作為轉讓、贈與或遺產分配年度之
      收益，申報課徵所得稅。」規定，本件若有所得稅課徵之
      問題，須先有轉讓、贈與或遺產分配之事實，且課徵年度
      應係在轉讓、贈與或遺產分配之年度，而非取得系爭增資
      股票之年度，被告未調查相關事證，逕認定系爭股息之營
      利所得應歸併入原告之各該年度綜合所得總額課稅，於法
      不合。
    2.次查原告配偶洪榮生於86年9月4日死亡，系爭增資股票係
      於87年間分配股利，依法應列為洪榮生之遺產而非所得，
      自無應繳納所得稅之問題，被告以原告於其配偶死亡後至
      90年間，幾乎已將系爭股票售罄，並取得出售價款，認定
      原告為系爭股票之繼承人，系爭為繼承標的後所孳生股息
      之營利所得應歸併入其各該年度綜合所得總額課稅，顯欠
      缺法律上之依據。況遺產債務本應由遺產清償，系爭增資
      股票連同其他為繼承標的之股票原即為洪榮生生前所負債
      務之擔保，業經債權人查封拍賣，而非由洪榮生之繼承人
      分得，原告並無取得出售價款，被告所稱顯與事實不合。
      綜上所述，原處分及復查決定均有違誤，應予撤銷。
  (二)被告主張之理由：
    1.按「個人之綜合所得總額，以其全年左列各類所得合併計
      算之：第一類：營利所得……公司股東所分配之股利、合
      作社社員所分配之盈餘、合夥組織營利事業之合夥人每年
      度應分配之盈餘、獨資資本主每年自其獨資經營事業所得
      之盈餘及個人一時貿易之盈餘皆屬之。合夥人應分配盈餘
      及獨資資本主經營獨資事業所得之盈餘，應按核定之營利
      事業所得額，減除已納營利事業所得稅後之餘額計算之。
      」為行為時所得稅法第14條第1項第1類所明定。次按「查
      納稅義務人利用他人名義分散股利所得，藉以規避累進綜
      合所得稅負之案件認定原則如次……六、根據資金流程查
      明利用前列各款規定以外者之名義分散所得，納稅義務人
      如不能提出足以採信之具體反證者，一律按分散所得依法
      補稅送罰。」為財政部部62年2月26日台財稅第31471號函
      所明釋。
    2.經向元大證券股份有限公司(合併前為亞洲證券公司)函詢
      查得陳楹君及鄭國昇君87年度所獲配之亞洲證券公司增資
      股票股利22,000股及330,113股，皆非緩課股利。次查系
      爭股票未辦理繼承登記，依原告92年3月11日在被告處所
      製作之談話紀錄說明係由其出售，並取得出售價款，從而
      系爭為繼承標的後所孳生股息之營利所得，應歸併入原告
      之綜合所得總額課稅。
    3.據上論述，本件原處分、訴願決定暨大院原審之判決均無
      違誤，為此請判決駁回原告之訴。
    理  由
一、本件被告代表人原為許虞哲，嗣於96年8 月10日由凌忠嫄接
    任，其聲請承受訴訟，核無不合，應予准許，合先敘明。
二、本件最高行政法院發回意旨略以：「．．．符合緩課之股票
    股利，應作為轉讓、贈與或遺產分配年度之收益，申報課徵
    所得稅，財政部迭有函釋。故系爭股票是否為緩課之股票股
    利，於何時轉讓，攸關原告是否應於87 年度申報系爭股利
    收入。次查遺產未分割前，除能證明系爭遺產已為某特定繼
    承人實際取得外，該股利仍屬所有繼承人共同取有，尚難將
    該股利所得全部屬於某特定繼承人之所得而歸課其綜合所得
    稅，原判決未加以調查，亦未敘明勿庸調查之事由，亦有判
    決不備理由之違背法令。．．．」是本件據最高行政法院發
    回之意旨：(一)應查明系爭所得所據之股票是否「緩課股票」
    ？(二)系爭所得之股利仍屬所有繼承人共同取有，尚難將該股
    利所得全部屬於某特定繼承人之所得而歸課其綜合所得稅，
    原判決未予查明。又本件兩造主張之事實、理由及陳
    述，有如上述整理，雙方主要爭執在：被告以原告配偶洪榮
    生死亡後始獲配之增資股票股利（即系爭所得），全部併歸
    課其本年度綜合所得總額課稅，是否適法？
三、經查：
  (一)查系爭股票之股利為增資股票，屬「盈餘不緩課」之新股，
    業經亞洲證券股份有限公司在兩造所不爭執之原告配偶洪榮
    生，以「鄭國昇及陳楹」名義登記之新股領取單上載明，復
    經被告向復華證券股份有限公司函查明確回覆在卷，分別有
    該等領取單兩份影本附原處分卷（第19及25頁）及復華證券
    股份有限公司96年8 月22日簡便行文表附本院卷足稽（第22
    頁），則系爭所得之股票非緩課股票，而應依所得稅法之規
    定歸課所得稅之事實，洵堪認定。
  (二)次查，原告配偶洪榮生係於86年9月4日死亡，原告等繼承人
    則於87年3月4日申報遺產稅，有原告等人之遺產申報書影本
    附本院94年度訴字第813號足佐，而系爭股票股利所得係於
    87年12月15日發放領取，有上開領取單附原處分卷可查。是
    知系爭所得顯然係原告配偶洪榮生生前以他人「鄭國昇及陳
    楹」之名義登記之股票，於洪榮生死亡後始產生之股利孳息
    ，其仍屬原告配偶洪榮生之遺產亦明。
  (三)按「繼承人有數人時，在分割遺產前，各繼承人對於遺產全
    部為公同共有。」民法第1151條定有明文，此即所謂「遺產
    之公同共有」。而本件原告配偶洪榮生之遺產尚未分割，為
    兩造所不爭執，是故系爭所得即為原告與其他繼承人公同共
    有，非屬原告單獨所有，則被告未注意民法第1151條之規定
    ，竟將系爭所得全部併歸課原告87年度之所得，自有誤會。
  (四)被告雖訴稱，查系爭股票未辦理繼承登記，依原告92年3月
    11日談話紀錄，說明係由其出售，並取得出售價款，因而系
    爭所得，應歸併入原告之綜合所得總額課稅等語。惟查，此
    項談話筆錄原告固談及由其出售，並取得出售價款，然其亦
    稱「並用於償還先夫（指洪榮生）之生前債務」等語，有該
    談話筆錄附原處分卷足考。是對照原告談話筆錄前後語意，
    可知原告固承認取得系爭所得，但卻用以清償洪榮生之生前
    債務，並非個人獨得。被告擷取原告談話筆錄前半部認定原
    告係個人獨得，忽略原告所稱「並用於償還先夫之生前債務
    」部分，未予以查明是否屬實即逕自認定其獨得之事實，自
    嫌速斷。蓋系爭所得本質上，依法仍屬繼承人全體公同共有
    ，原告充其量僅係為全體繼承人之利益「出售，並取得出售
    價款，而用以償還被繼承人之生前債務」，原告並不因個人
    之出售行為，即逕自變更系爭所得本歸全體繼承人公同共有
    之屬性。故而，系爭所得若已歸原告個人獨得者，因屬前開
    規定之例外情形，自應予以進一步查明，其認事用法，始不
    生齟齬。此即最高行政法院發回意旨所謂「系爭所得之股利
    為仍屬所有繼承人共同取有，尚難將該股利所得全部屬於某
    特定繼承人之所得而歸課其綜合所得稅」之法律見解，依行
    政訴訟第260 條第3 項規定：「受發回或發交之高等行政法
    院，應以最高行政法院所為廢棄理由之法律上判斷為其判決
    基礎。」本件判決自應以該法律判斷之為本件判決基礎。
  (五)況原告亦爭執被告上開筆錄之真意，表示：「系爭股票確已
    賣掉，原告不爭執，但取得之價金也是償還洪榮生生前債務
    ，所以不應當成原告個人綜合所得。原告認為應屬遺產之結
    算，但因洪86年死亡，遺產稅至今未核定下來。系爭股利應
    是公同共有，目前也無遺產分割或計劃，縱屬要課綜合所得
    稅，也應是對所有繼承人課徵，不應只歸課原告。」因之，
    系爭所得依上所述，本質上為公同共有，被告如認定系爭所
    得係全歸原告一人所獨得，既屬例外事項，自應依行政程序
    法第36條規定：「行政機關應依職權調查證據，不受當事人
    主張之拘束，對當事人有利及不利事項一律注意。」依職權
    詳予查明，其僅憑原告口頭談話筆錄之內容，未進一步探究
    是否為其他客觀證據所支持，即逕自認定系爭所得全歸原告
    一人獨得，自嫌速斷。被告既無法提出其他佐證證明系爭所
    得確實由原告一人實際取得，則其將系爭所得全部併原告本
    年度綜合所得自有未合，而無法採取。
四、至系爭罰鍰部分，被告對於系爭所得併歸課原告87年度綜合
    所得稅部分既有誤認，則系爭罰鍰部分即失所附麗，自有違
    失，亦無法憑採，一併敘明。
五、綜上，本件被告原核以本應歸屬原告配偶洪榮生全體繼承人
    公同共有之系爭所得，僅因本件原告之出售取得價款而用以
    清償被繼承人之生前債務，即誤認全歸屬原告一人實際獨得
    ，而併歸課其87年度綜合所得稅及科處系爭罰鍰，核與民法
    第1151條之規定未符，容有違誤，復查及訴願決定未予糾正
    ，亦有未合，爰撤銷復查及訴願決定，發回原處分機關另為
    適法之處分，以昭折服。
六、本件判決基礎已經明確，兩造其餘主張或陳述，與判決結果
    無影響，不再一一論述。
據上論結，本件原告之訴為有理由，爰依行政訴訟法第98條第1
項前段，判決如主文。
中    華    民    國    97    年     1    月   31     日
                臺北高等行政法院第六庭
                          審判長法  官  林  文  舟
                                法  官  許  瑞  助
                                法  官  陳  鴻  斌
上為正本係照原本作成。
如不服本判決，應於送達後20日內向本院提出上訴狀並表明上訴
理由，如於本判決宣示後送達前提起上訴者，應於判決送達後20
日內補提上訴理由書（須按他造人數附繕本）。
中    華    民    國    97    年     2    月   12     日
                                書記官  陳  清  容


司法院資訊處製作；財團法人民間司法改革基金會備份。
